【裁判字號】    89,判,1579
【裁判日期】    890519
【裁判案由】    退休補償金
【裁判全文】
行  政  法  院  判  決                          八十九年度判字第一五七九號
    原      告  戊○○
                丙○○
                乙○○
                壬○○
                癸○○
                辛○○
                甲○○
                丁○○
                己○○
    被      告  庚○○
右當事人間因退休補償金事件，原告不服考試院中華民國八十八年二月十二日（八八
）考台訴決字第○一四號再訴願決定，提起行政訴訟，本院判決如左︰
    主  文
原告之訴駁回。
    事  實
緣原告等原均為屏東縣警察局退休人員（其中林向定妹係已故退休人員林新添之妻）
，前向屏東縣警察局而申請補發公務人員退休金其他給與差額，案經該局函轉被告辦
理，被告於民國八十七年二月二十五日以八七台特三字第一五八九五○七號函引據「
公教人員退休金其他現金給與補償金發給辦法」規定答復原告，否准其申請，原告不
服，循序提起行政訴訟，茲摘兩造訴辯意旨如次：
甲、原告起訴意旨略以︰一、按公務人員退休金給與之方式及退休金基數之計算，依
照當時適用之六十八年一月二十四日修正公布之公務人員退休法第六條第二項規定：
一次退休金以退休人員最後在職之「月俸額」及本人實物代金．．．；第四項則規：
月退休金．．．按月照在職之同職等人員「月俸額」，以上兩項中均規定以「月俸額
」為主要基數。又同法第八條第一項：「本法所稱月俸額，包括實領本俸及其他現金
給與」，第二項：「前項其他現金給與之退休金應發給數額，由考試院會同行政院之
。」同法施行細則第十八條：「本法第八條第一項：所稱實領本俸為依俸給法之規定
之實領本俸或年功俸。所稱其他現金給與，為考試院會同行政院訂定之現金給與，遇
待遇調整時隨同調整」。均已明確規定退休人員最後在職時之月俸額或按月照同職等
人員「月俸額」為計算退休金基數，並包括實領本俸、年功俸及其他現金兩者，至法
定加給之警察專業加給、警勤加給、職務加給、地域加給等項目，亦是俸給法第五條
所明定者，為現行公務人員固定待遇之一部分。前述法律明確規定應計發，並未規定
其他現金給與之警察專業加給等可排除於退休金計算之外。更未規定授權考試院會同
行政院，視政府財政狀況等因素可不發或短發。二、依據司法院釋字第四四七號函解
釋：總統、副總統及特任政務官支給「月俸額」，參照八十二年一月二十日修正之公
務人員退休法第八條第一項規定：「包括實領本俸及其他現金給與」。可知公務人員
退休法規定上所稱之月俸額與本俸有別，月俸額除本俸或年功俸外，尚包括其他現金
給與在內。是以計算政務官退職酬勞金基準之月俸額，除月俸外亦應包括其他現金給
與部分在內。司法院釋字第二四五號解釋雖謂：「公務人退休及養老，依法固有請領
退休金及保險養老給付之權利，惟其給付標準如何，乃屬立法政策事項，仍應由法律
或法律授權之命令定之。公務人員退休法第八條第二項就同條第一項所稱『其他現金
給與』之退休金應發給數額，授權考試院會同行政院定之。」而七十年六月十二日行
政院訂頒之全國軍公教人員待遇支給辦法第七條則工作津貼及軍職幹部服勤加給、主
管勵金，不列入退休（役）保險俸額內計算，乃係斟酌國家財力而為者，尚未逾越
立法或授權之裁量範圍，與憲法亦無牴觸。」惟該解釋並非針對法定加給之警察專業
加給、警勤加給、職務加給、地域加給等不列入退休金「月俸額。」係保險俸額之解
釋。一再訴願決定所述不無斷章取義不足採信。三、次查公務人員退休金之給與方式
及退休金基數之計算，原公務人員退休法第六條第二、四項第八條第一項以及同法施
行細則第十八條等法律分別明確規定：以退休人員最後在職時之「月俸額」或．．．
按月照在職之「同職等人員之月俸額」為計算退休金基數，原處分及一再訴願決定對
上項規定概置不理，視同無法。雖原退休法第八條第一項之規定，後經刪除，但不影
響原告等請求權。一再訴願決定機關所謂：訂定公務人員退休法其他現金給與應發給
額，確有困難，立法院乃於八十一年十二月二十九日審議公務人員退休法部分條文修
正本案時，通過刪除該項其他現金給與規定，並自八十四年七月一日施行，有關其他
現金給與之退休金已無訂定發給之法源依據。至於一再訴願決定機關又稱：庚○○及
行政院人事行政局等有關機關基於如訂定其他現金給與應發給數額，則涉及追溯補發
及優惠存款等問題，恐非政府財力所能負擔，此一長久以來一直無法解決之問題，將
更懸宕難決部分：原決定及再訴願決定機關雖先否認其他現金給與並未明示應包括決
定職務加給、專業加給及地域等項目。此部分現金給與，究應屬原告之何種所得收入
，原處分及再訴願機關，因不能依法說明，仍隻字不提、意圖矇混。依據原告等退休
時適用六十八年一月二十四日修正公布公務人員退休法第六條規定：退休金基數之計
算為退休人員最後在職之「月俸額」或．．．按月照在職之同職等人員月俸額依退休
金計算基數。月俸額之範圍：同法第八條規定：本法所稱月俸額包括實領本俸及其他
現金給與。實領本俸及其他現金給與之意義，同法施行細則第十八條規定：本法所稱
實領本俸為俸給法規定實領本俸或年功俸，所稱其他現金給與為考試院會同行政院訂
定之現金給與，遇待遇調整時隨同調整。且該等法律為中央法規標準法第六條所定：
「應以法律規定事項」為公務人員退休法執行退休金計算基數之依據法律。所謂五十
九年七月一日以增訂「工作補助費」不列為退休金基數之內涵不知有何種法律依據，
或自行解釋能否謂無憲法第一百七十二條規定適用亦值研究。四、原決定及再訴願決
定機關所謂：庚○○及行政院人事行政局等有關機關基於如訂定其他現金給與應發給
數額則將涉及追溯補發及優惠存款等問題，恐非政府財力所能負擔等語。查政府財政
並非真正困難，況在六十八年修訂公務人員退休法時，曾表示財政沒有有問題，且八
十三年政府外匯存底列為世界第一，依據財政部長邱正雄報稱：八十七年會計年度賦
稅收入較預算數超出六百七十多億元。又據八十七年八月十八日新聞媒體報導稱：邱
正雄表示國庫累計的歲計剩餘達一千零四億元，再據八十七年九月二十日中央日報第
一版報導：中國國民黨李登輝主席於十九日於輔選造勢時指出：精省後省府每年將節
省五千多億元的經費。以上所舉之例可佐證政府財政沒有問題。縱政府財政果有困難
，也應該在公務人員退休法之前修改退休法第八條規定，才是正途的做法。再查立法
院八十一年十二月二十九日通過刪除該項其他現金給與規定並作成附帶決議：「早期
退休之公務人員，由於考試院及行政院迄未依據原法第八條第二項訂定『其他現金給
與』數額致其權益遭更嚴重傷害。本法修正通過後早期退休人員之權益，應由政府給
與合理補償。」。但被告未遵照立法院之決議僅於按同等級現職人員本俸之相當百分
之十五做補償標準，並於八十四年十月十七日考試院行政院會銜發布「公務人員退休
金其他現金給與補償發給辦法」作為發放補償金依據敷衍了事。又查該補償發給辦法
係行政命令，顯然與原公務人員退休法所規定之其他現金給與項目不符，補償金額亦
未十足發給，仍然損害原告等之法定權益。原告等雖已經具領該補償金，但被抑留
扣積欠迄今未發給之退休金其他現金給與，原告等並未拋棄請求權，不能因領取補償
金，即謂被抑留扣之其他現金給與業經抵銷。五、公務人員依法依法行政，執法的
依據是立法機關通過法律或法律授權訂定命令為本，未按照法律核發原告等退休金其
他現金給與，竟擅自變更法律，自行解釋該其他現金給與應發給數額係授權考試院及
行政院審酌政府財政狀況等。被告及考試院等自行解釋及與行政院人事行政局、主計
處財政部研商協調之補償標準，欠缺法律依據，被告遽予核駁原告之請求，一再訴願
決定機關遽予維持原處分，均稱適法，請併予撤銷。請行言詞辯論等語。
被告答辯意旨略謂︰一、按六十八年一月二十四日修正公布之公務人員退休法第八條
規定：「（第一項）本法所稱月俸額，包括實領本俸及其他現金給與。（第二項）前
項其他現金給與之退休金應發給數額，由考試院會同行政院定之。」揆其立法意旨，
係將其他現金給與之退休金應發給數額，授權考試院及行政院審酌政府財政狀況及現
職人員待遇與退休人員所得合理平衡等因素加以考量訂定。再查公務人員退休法施行
細則第十八條第一項規定：「本法第八條所稱實領本俸，為依俸給法規定之實領本俸
或年功俸。」準此，公務人員退休金之計算，在考試院會同行政院訂定發布其他現金
給與之退休金應發給數額前，係以公務人員俸給法規定之「實領本俸或年功俸」為基
礎，亦即以公務人員俸給法第四條附表「公務人員俸給表」所列俸點折算之俸額為依
據。而關於公務人員其他現金給與之退休金應發給數額，考試院前於六十八年三月間
曾函行政院洽商研訂，經行政院審慎研究，基於各級政府財政負擔之考量及退休人員
所得與現職人員待遇比較已能維持相當平衡，乃於同年五月七日函復考試院宜仍暫照
現職人員之本俸及本人實物代金作為計算退休給與之標準。惟考試院仍極重視退休金
內涵問題，自六十八年起復經多次函請行政院洽商研訂。然仍基於上述理由而未訂定
。嗣於七十八年二月及十一月，被告復兩度會同行政院人事行政局邀集財政部等有關
機關開會研商，認為對於退休金數額標準訂定與現職人員待遇如何維持合理平衡及各
級政府財政負擔等問題，仍有待深入研究，是以其他現金給與之退休金應發給數額，
一直未予訂定。二、次查司法院釋字第二四六號解釋：「公務人員之退休及養老，依
法固有請領退休金及保險養老給付之權利，惟其給付標準如何，乃屬立法政策事項，
仍應由法律或法律授權之命令定之。公務人員退休法第八條第二項就同條第一項所稱
『其他現金給與』之退休金應發給數額，授權考試院會同行政院定之。．．．而七十
年六月十二日行政院訂頒之全國軍公教人員待遇支給辦法第七條則對工作津貼及軍職
幹部服勤加給、主管獎助金，不列入退休（役）、保險俸額內計算，乃係斟酌國家財
力而為者，尚未逾越立法或立法授權之裁量範圍，與憲法並無牴觸。」故公務人員退
休金其他現金給與之退休金應發給數額，在考試院與行政院未會同訂定前，實無法據
以執行。由於政府多年來未能依公務人員退休法第八條第二項規定訂定公務人員退休
金其他現金給與應發給數額，且由於訂定上開應發給之合理數額確有困難，立法院乃
於八十一年十二月二十九日審議公務人員退休法部分條文修正草案時，通過刪除該項
其他現金給與規定，並作成附帶決議：「早期退休之公務人員，由於考試院及行政院
迄未依據原法第八條第二項訂定『其他現金給與』數額，致其權益遭受嚴重傷害。本
法修正通過後早期退休公務人員之權益，應由政府給與合理補償。」被告及行政院人
事行政局等有關機關基於如訂定其他現金給與應發給數額，則將涉及追溯補發及優惠
存款等問題，恐非政府財力所能負擔，此一長久以來一直無法解決之問題，將更懸宕
難決，乃依據上開立法院之附帶決議，多次與財政主計機關及退休人員代表研商合理
之補償方案，嗣於八十三年十一月二十三日在行政院人事行政局、主計處、財政部及
被告與退休人員代表協調會上，對於補償標準終於達成初步之共識，同意按同等級現
職人員本俸之相當百分比訂定補償標準，並決議由行政院人事行政局會同有關機關精
算後提出結論。案經行政院人事行政局積極協調財政、主計機關及省市政府數度會商
獲致共識意見，決定按退休、撫卹、資遣人員八十五年度同等級現職公務人員俸額百
分之十五作為每一基數之補償金額，再乘以退休年資應領一次退休金基數之標準計算
，並分三年發給。行政院爰於八十四年七月三日以台八十四人政給字第二四四八八號
函將上述有關公教人員退休金其他現金給與補償標準暨其相關意見函送考試院，考試
院即交由被告據以擬具「公教人員退休金其他現金給與補償金發給辦法草案」，商得
教育部、行政院人事行政局及省市政府同意後，報經考試院於八十四年九月十四日院
會審議通過，並於八十四年十月十七日與行政院會銜發布施行，以為發放補償金之依
據，並解決政府長久以來無法訂定發給其他現金給與應發給數額之問題。三、六十八
年一月二十四日修正公布之公務人員退休法第八條規定之其他現金給與之退休金應發
給數額，係授權考試院會同行政院訂定，是以該項其他現金給與並非等同於扣除本（
年功）俸後之各項法定加給總額，已如前述。且上開規定於八十二年一月二十日經修
正公布公務人員退休法時業經刪除，並自八十四年七月一日施行，有關其他現金給與
之退休金已無訂定發給之法源依據。準此，依上開公務人員退休法辦理退休之公務人
員，其退休金基數內涵及其他現金給與補償金均未包括本（年功）俸以外之各項加給
。因查警察人員管理條例第三十五條規定：「警察人員之退休除依左列規定外，適用
公務人員退休法之規定．．．」是以，同依上開公務人員退休法辦理退休之警察人員
，其退休金基數內涵及其他現金給與補償金自亦應不包括各項加給。又立法院在審議
上開公務人員退休法修正草案刪除上開規定時，已瞭解行政機關無法訂定補發其他現
金給與之退休金應發給數額，爰決議「由政府給與合理補償」，考試院與行政院乃據
以訂定「公教人員退休金其他現金給與補償金發給辦法」，以為適當之補償。此項為
維護退休公教人員之權益所訂定之法規命令，於法洵屬適當，並無違誤。四、綜上所
述，原告之訴為無理由，請予駁回等語。
    理  由
一、按六十八年一月二十四日修正公布之公務人員退休法第八條第一項、第二項分別
規定：「（第一項）本法所稱月俸額，包括實領本俸及其他現金給與。」「前項其他
現金給與之退休金應發給數額，由考試院會同行政院定之。」揆其立法意旨，係將其
他現金給與之退休金應發給數額，授權考試院及行政院審酌政府財政狀況及現職人員
待遇與退休人員所得合理平衡等因素加以考量訂定，並未明示應包括法定職務加給、
專業加給及地域加給等項目。又公務人員退休法施行細則第十八條第一項規定：「本
法第八條所稱實領本俸，為依俸給法規定之實領本俸或年功俸」準此，公務人員退休
金之計算，在考試院會同行政院訂定發布其他現金給與之退休金應發給數額前，係以
公務人員俸給法規定之「實領本俸或年功俸」為基礎，亦即以公務人員俸給法第四條
附表「公務人員俸給表」所列俸點折算之俸額為依據。而有關公務人員其他現金給與
之退休金應發給數額，考試院前於六十八年三月間曾函行政院洽商研訂，經行政院審
慎研究，基於各級政府財政負擔之考量及退休人員所得與現職人員待遇之比較已能維
持相當平衡，乃於同年五月七日函復考試院宜仍暫照現職人員之本俸及本人實物代金
作為計算退休給與之標準。惟考試院仍甚重退休金內涵問題，自六十八年起復經多
次函請行政院洽商研訂，然仍基於上述理由而未訂定。嗣於七十八年二月及十一月，
被告兩度會同行政院人事行政局邀集財政部等有關機關開會研商，認為對於退休金數
額標準訂定與現職人員待遇如何維持合理平衡及各級政府財政負擔等問題，仍有待深
入研究，是以其他現金給與之退休金應發給數額，一直未予訂定，並非有關機關怠於
職責。
二、另按司法院釋字第二四六號解釋：「公務人員之退休及養老，依法固有請領退休
金及保險養老給付之權利，惟其給付標準如何，乃屬立法政策事項，仍應由法律或法
律授權之命令定之。公務人員退休法第八條規定第二項就同條第一項所稱『其他現金
給與』之退休金應發給數額，授權考試院會同行政院定之。．．．而七十年六月十二
日行政院訂頒之全國軍公教人員待遇支給辦法第七條則對工作津貼及軍職幹部服勤加
給、主管助金，不列入退休（役）、保險俸額內計算，乃係斟酌國家財力而為者，
尚未逾越立法或立法授權之裁量範圍，與憲法並無牴觸。」故公務人員退休金其他現
金給與之退休金應發給數額，在考試院與行政院未會同訂定前，實無法規據以執行。
由於政府多年來未能依公務人員退休法第八條第二項規定訂定公務人員退休金其他現
金給與應發給數額，且由於訂定上開應發給之合理數額確有困難，立法院乃於八十一
年十二月二十九日審議公務人員退休法部分條文修正草案時，通過刪除該項其他現金
給與規定，並作成附帶決議：「早期退休之公務人員，由於考試院及行政院迄未依據
原法第八條第二項訂定『其他現金給與』數額，致其權益遭受嚴重傷害。本法修正通
過後，早期退休公務人員之權益，應由政府給與合理補償。」被告及行政院人事行政
局等有關機關基於如訂定其他現金給與應發給數額，則將及追溯補發及優惠存款等
問題，恐非政府財力所能負擔，此一長久以來一直無法解決之問題，將更懸宕難決，
乃依據上開立法院之附帶決議，多次與財政主計機關及退休人員代表研商合理之補償
方案。嗣於八十三年十一月二十三日在行政院人事行政局、主計處、財政部及被告與
退休人員代表協調會上，對於補償標準終於達成初步之共識，同意按同等級現職人員
本俸之相當百分比訂定補償標準，並決議由行政院人事行政局會同有關機關精算後提
出結論。案經行政院人事行政局積極協調財政主計機關及省市政府數度會商獲致共識
意見，簽奉行政院核可，決定按退休、撫卹、資遺人員八十五年度同等級現職公務人
員俸額百分之十五作為每一基數之補償金額，再乘以退休年資應領一次退休金基數之
標準計算，並分三年發給。經行政院於八十四年七月三日以台八十四人政給二四四八
八號函將上述有關公教人員退休金其他現金給與補償標準暨其相關意見函送考試院，
考試院即交由被告據以擬具「公教人員退休金其他現金給與補償金發給辦法草案」，
商得教育部、行政院人事行政局及省市政府同意後，報經考試院於八十四年九月十四
日院會審議通過，並於八十四年十月十七日與行政院會銜發布施行，以為發放補償金
之依據，並解決政府長久以來無法訂定發給其他現金給與應發給數額之問題。
三、本件原告等自承已依上開補償金給付辦法之規定，向被告領取補償金。惟原告等
主張彼等均為八十二年一月二十日公務員退休法第八條修正前退休之警察人員，依退
休時公務員退休法第八條及警察人員管理條例第二十二條規定，退休人員之月俸額包
括「本俸」及「其他現金給與」，惟退休時，被告僅按任職年資實領本俸計算發給退
休金並無其他現金給與為由，向屏東縣警察局請求依上開公務人員退休法第八條等規
定，補發其他現金給與部分之退休金，被告遂於八十七年二月二十五日以八七台特三
字第一五八九五○七號函引據「公教人員退休金其他現金給與補償金發給辦法」第三
條第一項第二款規定復知該警察局轉示原告，否准其申請，揆諸首揭說明，核無不合
。原告另主張被告曲解公務員退休法第八條所定月俸包括本俸及「其他現金給與」之
明示，補交退休金由行政院及考試院以辦法解決，有違中央法規標準法及憲法之規定
云云。惟按原告退休時應適用之公務人員退休法（六十八年一月二十四日修正公布）
第八條規定之其他現金給與之退休金應發給數額係授權考試院及行政院訂定，該項其
他現金給與並非扣除本（年功）俸後之各項法定加給總額，且上開「其他現金給與」
之退休金於八十二年一月二十日修正公布公務人員退休法時業已刪除（參見新法第六
條、第六條之一），並自八十四年七月一日施行，有關「其他現金給與」之退休金已
無訂定發給之法源依據。故立法院於審議該退休法修正草案刪除上開規定時，審酌行
政機關無法訂定發給辦法補發，乃決議「由政府給與合理補償」，考試院與行政院遂
據以訂定「公教人員退休金其他現金給與補償金發給辦法」，以為適當之補償。此項
為維護退休公教人員之權益所訂定之法規命令，係斟酌國家財力，兼顧退休人員權益
所訂定，與憲法、中央法規標準法、公務人員退休法、警察人員管理條例等規定及法
律保留原則均不生牴觸。綜上所，足見原告所訴各節，尚無可採，原處分核無違誤
，一再訴願決定遞予維持，俱無不妥。原告起訴論旨，非有理由，應予駁回。本件事
證已明，原告請求行言詞辯論核無必要，併此明。
據上論結，本件原告之訴為無理由，爰依行政訴訟法第二十六條後段，判決如主文。
中    華    民    國     八十九      年      五      月      十九       日
                    行 政 法 院 第 四 庭
                                審 判 長 評  事      葉  振  權
                                         評  事      趙  永  康
                                         評  事      吳  明  鴻
                                         評  事      尤  三  謀
                                         評  事      陳  光  秀
右  正  本  證  明  與  原  本  無  異
                                         法院書記官  阮  桂  芬
中    華    民    國     八十九      年      五      月      二十       日


司法院資訊處製作；財團法人民間司法改革基金會備份。
